最高法院刑事判決　　　　　　　　　　　　　　　九十三年度台上字第四八二０號
　　上　訴　人　乙○○
　　　　　　　　丙○○
　　　　　　　　甲○○
　　右　一　人
　　選任辯護人　李志男律師
右上訴人等因偽造文書案件，不服台灣高等法院中華民國九十三年四月六日第二審判
決（九十二年度上訴字第三八九七號，起訴案號：台灣板橋地方法院檢察署九十一年
度偵字第四六六七、四六七０、四六七三、四六七六、四六八０、四六八二、四六八
三、四六八四、四六八六、一一五三二、一五六四七、一六四九一、一七四二四號）
，提起上訴，本院判決如左：
    主  文
原判決關於甲○○部分撤銷，發回台灣高等法院。
其他上訴駁回。
    理  由
一撤銷發回部分：
本件原判決認定甲○○於民國八十八年十二月六日入伍，服役於空軍警衛第一營，原
應服役期滿一年十個月始退伍，為求提前退伍，明知其本身並未經醫師檢查判定罹患
任何得以辦理停役之疾病，竟於不詳時間、地點，與不詳姓名年籍之成年男子，共同
基於偽造文書之犯意聯絡，先由甲○○將自己之姓名、年籍、服役單位等基本資料交
付該名男子，該名男子即將其在不詳時間、地點偽造虛偽不實趙國華醫師名義所開立
之三軍總醫院「診斷證明書（稿）」，偽以記載甲○○於八十九年四月七日就診，有
「下背痛」症狀，經診斷為「(一)、第五腰椎第一薦腸椎間盤突出併神經壓迫；(二)、第
四、五節腰椎椎間盤突出」，並記載經「(一)、門診藥物治療；(二)、宜復健或手術治療
；(三)、經核磁共振確定陸個月內無法痊癒」之內容，將之交付予甲○○。甲○○於八
十九年四月七日即持前揭偽造之「診斷證明書（稿）」連同其向部隊申請開具之公函
，至位於台北市○○路○段四十號三軍總醫院核發診斷證明書櫃檯，使該服務台人員
未及察覺，而將上開不實事項謄寫於其職務上所掌之「診斷證明書」上，而換發由三
軍總醫院所核發之正式「診斷證明書」予甲○○收執。隨後甲○○即持該正式之診斷
證明書辦理因病停役，據以提出申請，致使其服役單位誤以為甲○○確實符合停役要
件，核准其於八十九年五月十七日因病停役，足以生損害於三軍總醫院對於診斷證明
書核發之正確性及該部隊對於役男服役管理之公平性暨台北縣政府對「在營軍人因病
停役處理情形登記名冊」之正確性等情。因而維持第一審關於論處甲○○共同行使偽
造公文書，足以生損害於公眾罪刑之判決，駁回此部分甲○○在第二審之上訴，固非
無見。
惟查(一)、證據雖已調查而其內容尚未明瞭者，即與未經調查無異，如遽行判決，仍屬
應於審判期日調查之證據未予調查。原判決依三軍總醫院檢送之甲○○病歷資料所載
，甲○○入伍後僅於八十九年三月二十五日在該醫院家庭醫師科門診就診一次。另依
該醫院九十二年六月五日函謂：「本院無張員（病歷號：0000000）於八十九
年四月七日至本院門診就診紀錄，亦無其接受任何檢查，及開立任何診斷證明書之紀
錄」等證據，認定甲○○有本件之犯行。然卷查甲○○於原審曾提出三軍總醫院免技
測（就醫）證明書，其所載症狀為「第五腰椎間第一薦腸椎間盤突出併神經壓迫」，
診斷醫師：趙國華，發證日期：八十九年三月二十九日（原審卷第二宗第一八二頁）
。是否為真正？如為真正，則甲○○入伍後除於八十九年三月二十五日到該院家庭醫
學科門診外，是否有到其他科門診，何以病歷表未有記載，均有欠明瞭。又甲○○於
辦理因病停役時曾提出三軍總醫院八十九年四月七日診斷證明書（編號Ｎ00000
00號）（附於外放證物袋甲○○兵籍資料），卷內並有該診斷證明書之存根（桃園
憲兵隊刑事案件調查移送書第三十六頁），原判決事實亦記載甲○○於八十九年四月
七日持偽造之「診斷證明書（稿）」至三軍總醫院核發診斷證明書櫃，使服務台人
員將該不實事項謄寫於其職務上所掌之「診斷證明書」上，而換發該院正式「診斷證
明書」等情。何以上開三軍總醫院函載內容，會無開立任何診斷證明書之紀錄，亦有
疑義。原審對此未詳予調查釐清，遽為判決，尚嫌速斷。(二)、刑事訴訟法第三百六十
八條所謂第二審法院認為上訴無理由，應以判決駁回之者，係指第一審判決與第二審
審理結果所應為之判決相同者而言。若原審認定之事實與第一審判決所認定者不盡相
同，即屬上訴有理由，應將第一審判決撤銷改判，不能仍予維持而駁回上訴。本件原
審審理結果，既認甲○○與不詳姓名之男子，共同基於偽造文書之犯意聯絡，先由甲
○○將自己之姓名、年籍、服役單位等基本資料交付該男子……等情。與第一審判決
所認定先由蘇奇才將自己之姓名、年籍、服役單位等基本資料交付該男子……等情。
即有不同，且攸關蘇奇才是否參與此部分犯罪，自應將甲○○部分撤銷，另為適當判
決，竟仍予維持，駁回甲○○在第二審之上訴，尚有未合。甲○○上訴意旨指摘原判
決關於渠部分不當，非無理由，應認有撤銷發回更審之原因。甲○○行使使公務員登
載不實文書及詐偽妨害兵役部分，雖屬不得上訴第三審之案件，但因與得上訴第三審
之行使偽造公文書部分，有牽連犯之裁判上一罪關係，仍為上訴效力所及，併予發回
。
二上訴駁回部分：
(一)、乙○○、丙○○行使偽造公文書部分：
按刑事訴訟法第三百七十七條規定，上訴於第三審法院，非以判決違背法令為理由，
不得為之。是提起第三審上訴，應以原判決違背法令為理由，係屬法定要件。如果上
訴理由狀並未依據卷內訴訟資料，具體指摘原判決不適用何種法則或如何適用不當，
或所指摘原判決違法情事，顯與法律規定得為第三審上訴理由之違法情形，不相適合
時，均應認其上訴為違背法律上之程式，予以駁回。上訴人乙○○上訴意旨略稱：上
訴人乙○○素行良好，並無任何前科，於偵審中坦承犯行，無再犯之虞，請能審酌此
情，為緩刑之宣告等語。上訴人丙○○上訴意旨略稱：原判決事實欄內並無認定上訴
人丙○○於介紹王至榮、陳偉家、劉應廷辦理虛偽診斷逃避兵役藉以謀利。但於理由
內則謂：丙○○介紹王至榮、陳偉家、劉應廷以偽造（診斷證明書）之方式辦理停役
手續，既均有償，雖不能證明丙○○因此獲得多少報酬，然王至榮、陳偉家、劉應廷
支付之對價，起碼共犯綽號「小林」之男子因此獲得不法之利益，第一審判決認丙○
○等所為藉以獲取利益，因包括共犯在內，並無違誤等語，而推定丙○○必有收取利
益。有判決理由矛盾及以擬制推測之方法，為判斷基礎之違法。又丙○○素行良好，
並無前科，於偵審中坦承犯行，惡性非重，當無再犯之虞，如仍難免刑責，請能酌情
為緩刑之宣告等語。
惟查原判決認定乙○○、丙○○有原判決事實欄所記載之行使偽造公文書之犯行，係
依憑乙○○、丙○○之自白、王至榮、陳偉家、劉應廷之供述、卷附國防部函、三軍
總醫院九十二年六月五日函暨附件四就醫疑義說明及附件五病歷影本、九十年八月二
十八日函、鄭景仁醫師會辦意見單、內政部警政署刑事警察局九十年十一月五日鑑驗
通知書、偽造之三軍總醫院「診斷證明書（稿）」二張、診斷證明書一張、乙○○個
人兵籍資料及停役令、丙○○個人兵籍資料等證據，予以綜合判斷，因而維持第一審
關於依牽連犯論處乙○○共同行使偽造公文書，足以生損害於公眾罪刑；丙○○共同
連續行使偽造公文書，足以生損害於公眾罪刑部分之判決，駁回彼二人在第二審之上
訴，已詳予說明其所憑之證據及其認定之理由。所為論斷，均有卷存資料可資覆按，
從形式上觀察，並無所謂違背法令之情形。按共同正犯係基於犯意之聯絡，彼此利用
對方之行為達到犯罪之目的，故應就全部事實共同負其責任。原判決事實欄關於丙○
○及「小林」與王至榮、陳偉家、劉應廷共犯部分，係記載丙○○及「小林」承前之
概括犯意，分別與王至榮、陳偉家、劉應廷基於共同犯意之聯絡，連續為原判決事實
欄一、三、六所載之行為。而原判決事實欄一、三、六分別記載：王至榮以新台幣（
下同）十五萬元之代價，委由丙○○以不正當方法辦理因病停役，丙○○、「小林」
及王至榮即基於偽造文書之犯意聯絡，由「小林」偽造鄭澄懋醫師名義開立之三軍總
醫院「診斷證明書（稿）」交付丙○○轉交王至榮，並由丙○○陪同王至榮持向三軍
總醫院核發診斷證明書櫃，換發登載不實之「診斷證明書」後，辦理因病停役。陳
偉家以十五萬元之代價委由丙○○以不正當方法辦理因病停役，丙○○、「小林」及
陳偉家共同基於偽造文書之犯意聯絡，由「小林」偽造劉敏英醫師名義開立之三軍總
醫院「診斷證明書（稿）」交丙○○持向三軍總醫院核發診斷證明書櫃，換發登載
不實之「診斷證明書」轉交陳偉家辦理因病停役。劉應廷以二十萬元之代價委由丙○
○以不正當方法辦理因病停役，丙○○、「小林」及劉應廷共同基於偽造文書之犯意
聯絡，由「小林」偽造劉敏英醫師名義所開立之三軍總醫院「診斷證明書（稿）」，
交由丙○○持向三軍總醫院核發診斷證明書櫃換發登載不實之「診斷證明書」，再
寄交劉應廷辦理因病停役等情。並於理由內說明上開事實，已據丙○○、王至榮、陳
偉家、劉應廷於偵審中坦承不諱，原判決基此並參酌卷內相關證據，因而為丙○○上
訴意旨所引用之論述，自屬有據，難謂有判決理由矛盾及認定事實不憑證據之情形。
乙○○上訴意旨及丙○○其餘上訴意旨並未依據卷內資料具體指摘原判決關於此部分
有何違背法令之情形，難認係適法上訴第三審之理由。乙○○、丙○○此部分上訴為
違背法律上之程式，應予駁回。此部分上訴既從程序上駁回，乙○○及丙○○聲請宣
告緩刑，亦無從審酌，併予敘明。
(二)、乙○○、丙○○使公務員登載不實公文書及詐偽妨害兵役部分：
按刑事訴訟法第三百七十六條所列各罪之案件，經第二審判決者，依該條之規定，不
得上訴於第三審法院，法有明文。上訴人乙○○、丙○○牽連犯使公務員登載不實公
文書及詐偽妨害兵役部分，原判決係適用刑法第二百十六條、第二百十四條，修正前
陸海空軍刑法第八十九條第一項論罪，核屬刑事訴訟法第三百七十六條第一款之案件
，既經第二審判決，自不得上訴於第三審法院。縱此部分與前述彼等行使偽造公文書
罪部分有牽連犯關係，為裁判上一罪，但其行使偽造公文書罪部分之上訴為不合法，
本院應從程序上予以駁回，而無從為實體上判決，對於輕罪部分之此部分，亦無從適
用審判不可分原則，為實體上審判。乙○○、丙○○竟復一併提起上訴，顯為法所不
許，應予駁回。
據上論結，應依刑事訴訟法第三百九十七條、第四百零一條、第三百九十五條前段，
判決如主文。
中　　　華　　　民　　　國　　九十三　　年　　　九　　　月　　 十六 　　日
                              最高法院刑事第三庭
                                  審判長法官  董　明　霈
                                        法官  林　茂　雄
                                        法官  張　祺　祥
                                        法官  池　啟　明
                                        法官  石　木　欽
      右正本證明與原本無異
                                              書  記  官
中　　　華　　　民　　　國　　九十三　　年　　　九　　　月　　二十二　　日
                                                                        Ｋ
